最高法院刑事判決　　　　　　　　　　　　　　　九十一年度台上字第六二四七號
　　上　訴　人　甲○○
　　選任辯護人　李泰宏律師
右上訴人因違反組織犯罪防制條例等罪案件，不服台灣高等法院花蓮分院中華民國八
十九年六月二十二日第二審判決（八十八年度上重訴字第二０四號，起訴案號：台灣
台東地方法院檢察署八十七年度偵字第一一四八號），提起上訴，本院判決如左：
    主  文
原判決撤銷，發回台灣高等法院花蓮分院。
    理  由
本件原判決認定上訴人甲○○（綽號「逍遙」）於民國八十二、三年間，在台北市加
入「竹聯幫戰堂」犯罪組織。上承該堂堂主張正誠、護法呂維新、分堂主葉富郎之命
，與該堂大哥王立安共同指揮該犯罪組織份子林書賢、謝佳承、簡志聰，與未滿十八
歲之Ａ０１、Ａ０２、Ａ０３、Ａ０４、Ａ０５、Ａ０６、Ａ０７、Ａ０８、Ａ０９
、Ａ１０、Ａ１１、Ａ１２、Ａ１３、Ａ１４、Ａ１５、Ａ１６、Ａ１７、Ａ１８、
Ａ１９、Ａ２０、Ａ２１、Ａ２２、Ａ２３、Ａ２４、Ａ２５、Ａ２６、Ａ２７、Ａ
２８、Ａ２９、Ａ３０、Ａ３１、Ａ３２、Ａ３３、Ａ３４、Ａ３５、Ａ３６、Ａ３
７、Ａ３８（以上四十五人分別由檢察官另案偵查及台灣台北地方法院另案審理）及
綽號「小志」、「麥克」、「志豪」、「仔仔」、「小祥」、「老鼠」、「小薛」、
「龍龍」、「小麥」、「阿思」等不詳姓名之人。平時該犯罪組織成員以台北市光華
市場及東區等地為其不法勢力範圍，霸佔地盤從事販賣盜版光碟片及替人討債、逞兇
鬥狠等不法行為，係有內部管理結構，而具集團性、脅迫性及暴力性之犯罪組織。嗣
於八十七年一月十一日凌晨，上開「竹聯幫戰堂」犯罪組織份子葉富郎、Ａ２４等人
，在台北市○○○路之「ＥＤＧＥ　ＰＵＢ」，與「竹聯幫風堂」份子杜鳳祥、陳人
毓等人發生衝突。杜鳳祥、陳人毓方面之人持拐杖鎖等物將葉富郎頭部毆傷，Ａ２４
等人將葉富郎送醫急救後，即聯絡上訴人甲○○及張正誠、王立安等人自台中市率Ａ
１２、Ａ１３、Ａ１０、Ａ１１、Ａ３６等人北上會合尋仇。因渠等認杜鳳祥、陳人
毓二人與「錢櫃ＫＴＶ」企業關係良好，故自同日凌晨四時二十五分許起，至當日下
午六時許，由上訴人與張正誠、葉富郎、王立安三人親自或指揮該幫份子謝佳承、Ａ
０３、Ａ０７、Ａ０６、Ａ０２、簡志聰、Ａ１０、Ａ１１、Ａ１２、Ａ１３、Ａ１
７、Ａ１８、Ａ１９、Ａ２０、Ａ３６、Ａ３７、Ａ２３、Ａ２４、Ａ２５、Ａ２６
、Ａ２７、Ａ２８、Ａ２９、Ａ３８、Ａ０１、Ａ３１、Ａ３２暨綽號「小志」、「
小麥」、「阿思」等人，分別前往台北市○○○路○段二○五號二樓「錢櫃ＫＴＶ」
南京店、同市○○○路三○八號「錢櫃ＫＴＶ」林森三店、同市○○○路○段一六○
號「錢櫃ＫＴＶ」忠孝店及同市○○○路一三九號「錢櫃ＫＴＶ」林森一店，以滅火
器、煙灰桶、木塊及椅子等物砸毀上開各店內玻璃、窗戶、電腦螢幕、電視及燈具等
設備，致令不堪用，且妨害各該店經營業務之權利，以逼迫杜鳳祥、陳人毓等人出面
解決等情。因而撤銷第一審諭知上訴人無罪之判決，改判依牽連犯關係從一重論處上
訴人共同指揮犯罪組織罪刑，固非無見。
惟查：(一)、按組織犯罪防制條例第二條規定：該條例所稱之犯罪組織，係指三人以上
，有內部管理結構，以犯罪為宗旨或以其成員從事犯罪活動，具有集團性、常習性及
脅迫性或暴力性之組織。原判決認定「竹聯幫戰堂」係上開條例所稱之犯罪組織；惟
其事實欄內僅記載：平時該犯罪組織（「竹聯幫戰堂」）成員以台北市光華市場及東
區等地為其不法勢力範圍，霸佔地盤從事販賣盜版光碟片及替人討債、逞兇鬥狠等不
法行為，係有內部管理結構，而具集團性、脅迫性及暴力性之犯罪組織（見原判決第
二面最末一行及第三面第一行至第三行）。對於「竹聯幫戰堂」是否「以犯罪為宗旨
」，以及是否具有「常習性」等項，並未於事實欄內詳加認定記載，尚嫌疏略。又原
判決認定上訴人係於八十二、三年間，在台北市加入「竹聯幫戰堂」犯罪組織等情；
無非以證人Ａ０３、謝佳承、Ａ０４、Ａ０５、林書賢、Ａ２３、Ａ１５、Ａ３６、
Ａ１６、Ａ１７、Ａ１８、Ａ２０等人在警、偵訊之證述，暨「竹聯幫戰堂組織系統
表」、「台北市政府警察局大安分局各項移送書」，為其論據。惟卷查上開證人於警
、偵訊時均未述及上訴人係於何時、何地加入「竹聯幫戰堂」犯罪組織。而「竹聯幫
戰堂組織系統表」中亦無上訴人於何時、何地加入「竹聯幫戰堂」之記載（見八十七
年度偵字第二一０四號偵查影印卷第八頁反面至第九頁正反面）。至所謂「台北市政
府警察局大安分局各項移送書」則非適法之犯罪證據資料（詳如後述）。原判決未說
明其憑以認定上訴人係於前揭時、地加入「竹聯幫戰堂」之適法證據及理由，遽為上
開認定，亦嫌理由欠備。再原判決事實欄第一段第二十四行第十一字以下，至同段最
末一字所敘述之事實，即「該犯罪組織之成員呂維新、王立安……王立安、Ａ０７則
前往台北市○○路○路易十三』酒店與石文宦、呂維新會面。」等情（見原判決第三
面第三行至第四面第十行），原判決並未就此部分予以論罪科刑，究竟此部分與上訴
人犯罪有無關聯？如屬有關何以未就此部分論罪，如無關聯何以仍將之記載於本案之
犯罪事實欄內？原判決未予釐清，亦有欠妥當。(二)、查各縣市警察局及其分局之刑事
案件移送書，為警察機關將刑事案件移送檢察機關偵查之行政公文書，其內容雖可作
為偵查或審判上之參考，然究不能直接採為犯罪之證據。原判決採用「台北市政府警
察局大安分局各項移送書」，作為認定上訴人有如原判決事實欄第一項所載犯罪事實
之證據之一（見原判決第六面倒數第三行至第七面第一行），依上說明，其採證自屬
違法。又原判決採用「竹聯幫戰堂組織系統表」作為認定上訴人犯罪之證據（見原判
決第六面倒數第三行至第七面第一行）；然該「竹聯幫戰堂組織系統表」究竟係何人
制作？其內容如何？俱未見原判決於理由內加以說明，逕採為論罪之資料，亦屬可議
。再原判決採用「監視器錄影帶」作為認定上訴人有如原判決事實欄第二項所載犯罪
事實之證據之一（見原判決第七面第八行）；然並未於調查或審判期日勘驗該「監視
器錄影帶」之內容，亦未於判決理由內說明該「監視器錄影帶」之內容，究竟如何與
認定上訴人犯罪有關，而得採為犯罪之證據，亦有調查未盡及理由不備之違誤。(三)、
按採為判決基礎之證據資料，必須經過調查程序，而顯出於審判庭者，始與直接審理
主義符合，否則其所踐行之訴訟程序即屬違法。本件原審採為判決基礎之重要證據即
「竹聯幫戰堂組織系統表」、「毀損之現場照片四十三張」、「監視器錄影帶」，及
Ａ０３、謝佳承、Ａ０４、Ａ０５、林書賢、Ａ２３、Ａ３６、Ａ１５、Ａ１６、Ａ
１７、Ａ１８、Ａ２０在警訊及偵查中之供述筆錄資料，暨告訴人代表人劉明、劉英
、吳坤城、何德惠及職員許正雄、陳雅萍、梁之嫻、俞文容、陳世雄指訴被害情節之
筆錄資料。原審於審判期日並未逐一向上訴人提示或告以要旨，使其有陳述意見之機
會；僅一併將八十七年度重訴(一)字第十四號、八十六年度偵字第二七五五七號、八十
七年度偵字第一一四八、一九三五、一九九三、一九九四、一九九五、一九九六、二
一０四、五五九一、五六一五號、八十七年度少連偵字第三０、三四、三一七號等卷
宗影本籠統提示予上訴人（見原審卷第八十七頁）。難認已為合法之提示及調查，依
上說明，其所踐行之訴訟程序亦屬違法。以上或為上訴意旨所指摘，或為本院得依職
權調查之事項，應認原判決有撤銷發回之原因。
據上論結，應依刑事訴訟法第三百九十七條、第四百零一條，判決如主文。
中      華      民      國    九十一    年     十一     月      七      日
                              最高法院刑事第六庭
                                  審判長法官  吳  雄  銘
                                        法官  池  啟  明
                                        法官  石  木  欽
                                        法官  郭  毓  洲
                                        法官  吳  三  龍
      右正本證明與原本無異
                                              書  記  官
中      華      民      國    九十一    年     十一     月     十一     日
